ACORDAO-COMPLETO-2449954

ACÓRDÃO 5343/2021 ATA 9/2021 - PRIMEIRA CÂMARA

VISTOS, relatados e discutidos estes autos que trata do ato de Aposentadoria de Homero de Souza Cruz Neto, emitido pela Superintendência de Administração do Ministério do Planejamento, Orçamento e Gestão em Roraima,
ACORDAM os Ministros do Tribunal de Contas da União, reunidos em Sessão da 1ª Câmara, diante das razões expostas pelo Relator e com fundamento nos arts. 1º, inciso V, e 39, inciso II, ambos da Lei 8.443/92, c/c o art. 259, inciso II, do Regimento Interno, em:
9.1. considerar tacitamente registrado em 12/01/2021 o ato constante da peça 3, relativo à aposentadoria de Homero de Souza Cruz Neto; 
9.2. encaminhar os autos à Secretaria de Fiscalização de Pessoal para a adoção dos procedimentos necessários com vistas à revisão de ofício da aposentadoria, nos termos do subitem 9.2.1 do Acórdão 122/2021-TCU-Plenário; 
9.3. dar ciência desta deliberação à Superintendência de Administração do Ministério do Planejamento, Orçamento e Gestão em Roraima.

Pessoal: Aposentadoria.

Primeira Câmara

3. Interessado: Homero de Souza Cruz Neto (XXX.310.092-XX).

13.1. Ministros presentes: Walton Alencar Rodrigues (Presidente), Benjamin Zymler e Jorge Oliveira.
13.2. Ministro-Substituto convocado: Marcos Bemquerer Costa.
13.3. Ministros-Substitutos presentes: Augusto Sherman Cavalcanti (Relator) e Weder de Oliveira.

AUGUSTO SHERMAN

Cuidam os autos de ato de aposentadoria, submetido à apreciação deste Tribunal para fins de registro, pela Superintendência de Administração do Ministério do Planejamento, Orçamento e Gestão em Roraima.
2.	A unidade técnica, ao analisar os fundamentos legais da concessão bem como as informações prestadas pelo órgão do controle interno, lavrou a instrução constante da peça 5, adiante transcrita, com eventuais ajustes de forma:
	"INTRODUÇÃO
1.	Trata-se do ato inicial de concessão da aposentadoria de Homero de Souza Cruz Neto (CPF: XXX.310.092-XX) , servidor da Superintendência de Administração do Ministério do Planejamento, Orçamento e Gestão em Roraima.
2.	O ato foi submetido, para fim de registro, à apreciação do Tribunal de Contas da União (TCU) , de acordo com o art. 71, inciso III, da Constituição Federal. O cadastramento e a disponibilização ao TCU ocorreram por intermédio do Sistema de Apreciação e Registro de Atos de Admissão e Concessões, na forma dos arts. 2º, caput e incisos I a VI, e 4º, caput, da Instrução Normativa - TCU 78/2018.
HISTÓRICO
3.	O ato de concessão em exame, cuja data de vigência é 5/9/2013, foi disponibilizado ao TCU em 12/1/2016.
EXAME TÉCNICO
4.	O servidor Homero de Souza Cruz Neto (CPF: XXX.310.092-XX) se aposentou voluntariamente em 5/9/2013, com proventos integrais, aos 61 anos de idade, com amparo no art. 6º da Emenda Constitucional 41/2003, contando o tempo de contribuição de 35 anos e 26 dias.
5.	O Controle Interno emitiu parecer pela ilegalidade da concessão, apresentando justificativa nos seguintes termos:
Ato encaminhado pela ilegalidade em razão da Unidade não ter providenciado e/ou adotado solução aos questionamentos constantes da Diligência nº 970/2014, de 12 de agosto de 2014, que evidenciam a ausência do requisito de 'tempo de contribuição' para aposentação do referido servidor. A constatação se consubstancia na seguinte análise: A Unidade registrou no Siape, módulo afastamento, licença para atividade política com remuneração no período de 1º de janeiro de 1999 a 31 de dezembro de 2000, conforme consulta às fls. 67 do processo nº 16419.001925/2012-48, que formalizou a concessão de aposentadoria. Entretanto, a ficha financeira demonstra que o servidor não percebeu remuneração no período de janeiro de 1999 a dezembro de 2002, que coincide com o mandato de Deputado Estadual, conforme consulta ao resultado da eleição de 1998 do Tribunal Superior Eleitoral, fls. 68. Corrobora, ainda, a manifestação da Unidade que evidencia a ausência de contribuição para a seguridade social neste período, conforme expedientes às fls. 74 a 77, descumprindo a normatização do § 1º do Art. 94 da Lei nº 8112/90. O referido período foi computado pela Unidade para certificar um tempo de contribuição de 35 anos e 18 dias, fls. 86. Portanto, desconsiderando os quatro anos em que o servidor esteve afastado sem remuneração e sem contribuição, resta caracterizado o não preenchimento do requisito de 35 anos de contribuição para a seguridade social. 
6.	Assim, considerando o regramento contido no art. 94, § 1º, da Lei 8.112/1990, e considerando que não consta dos autos prova do recolhimento da contribuição previdenciária alusiva ao período em que o servidor esteve afastado para o desempenho do mandato de Deputado Estadual (conforme noticiado pelo Controle Interno) , não há como prosperar o ato de concessão aqui examinado, haja vista que, excluído o tempo de exercício de mandato eletivo, o servidor não atende ao requisito de 35 anos de contribuição para se aposentar na forma deferida pela Unidade Jurisdicionada.
7.	Em vista disso, propõe-se considerar ilegal, para fim de registro, o ato inicial de concessão de aposentadoria ora examinado.
8.	Cumpre observar que, não havendo decorrido o prazo 5 (cinco) anos desde o ingresso nesta Corte de Contas do ato de concessão aqui examinado, não há a necessidade de se instalar o contraditório, consoante o entendimento firmado no Acórdão 587/2011-TCU-Plenário, de relatoria do Ministro Valmir Campelo.
9.	Por derradeiro, registre-se que a análise do presente feito observou o regramento inscrito na Resolução TCU 315/2020 e que o ato concessório sob apreciação completará cinco anos no TCU em 12/1/2021.
CONCLUSÃO
10.	Desse modo, propõe-se considerar ilegal, negando-lhe registro, o ato inicial de concessão da aposentadoria do servidor Homero de Souza Cruz Neto (CPF: XXX.310.092-XX) , haja vista que não houve comprovação do recolhimento da contribuição previdenciária correspondente ao período em que o servidor esteve afastado para o exercício de mandato eletivo de Deputado Estadual.
PROPOSTA DE ENCAMINHAMENTO
11.	Ante o exposto, e de conformidade com o preceituado nos artigos 71, III, da Constituição Federal de 1988; 1º, V, e 39, II, da Lei 8.443/1992; 1º, VIII, 259, II, 260, § 1º, e 262, § 2º, do Regimento Interno/TCU, propõe-se:
11.1	considerar ilegal, negando-lhe registro, o ato inicial de concessão da aposentadoria do servidor Homero de Souza Cruz Neto (CPF: XXX.310.092-XX) , haja vista que não houve comprovação do recolhimento da contribuição previdenciária correspondente ao período em que o servidor esteve afastado para o exercício de mandato eletivo de Deputado Estadual;
11.1.1	dispensar o ressarcimento das quantias indevidamente recebidas, presumida a boa-fé, consoante o disposto no Enunciado 106 da Súmula de Jurisprudência do TCU;
11.1.2	determinar à Superintendência de Administração do Ministério do Planejamento, Orçamento e Gestão em Roraima (Ministério da Economia) que, nos termos do art. 262, caput, do Regimento Interno do TCU, e art. 4º, inciso I, da Resolução TCU 315/2020:
a) abstenha-se de realizar pagamentos decorrentes do ato de concessão considerado ilegal, no prazo de 15 (quinze) dias, contado a partir da ciência dessa deliberação, sujeitando-se a autoridade administrativa omissa à responsabilidade solidária;
b) comunique o interessado acerca do teor deste Acórdão, alertando-o de que o efeito suspensivo proveniente da interposição de eventuais recursos junto ao TCU não o eximirá da devolução dos valores percebidos indevidamente após sua notificação, caso os recursos não sejam providos;
c) emita e disponibilize no sistema e-Pessoal, no prazo de 30 (trinta) dias, novo ato de concessão, escoimado da irregularidade apontada, nos termos do art. 262, § 2º, do Regimento Interno do TCU; e
d) encaminhe ao Tribunal o comprovante de que o interessado tomou ciência do inteiro teor desta deliberação."
3.	Em seu pronunciamento regimental, o Ministério Público junto a esta Casa, neste ato representado pelo Procurador Marinus Eduardo De Vries Marsico, manifestou-se de acordo com o encaminhamento alvitrado pela Sefip (peça 7) .
É o relatório.

não há.

Procurador Marinus Eduardo De Vries Marsico.

PESSOAL. APOSENTADORIA. AUSÊNCIA DE COMPROVAÇÃO DO RECOLHIMENTO DE CONTRIBUIÇÃO PREVIDENCIÁRIA REFERENTE AO AFASTAMENTO DO CARGO PARA EXERCÍCIO DE MANDATO ELETIVO. NÃO HÁ COMO PROSPERAR A CONCESSÃO EXCLUÍDO REFERIDO TEMPO. ATO ILEGAL ENVIADO AO TCU HÁ MAIS DE CINCO ANOS. REVISÃO DE OFÍCIO. CIÊNCIA.

APOSENTADORIA (APOS)

Secretaria de Fiscalização  de Integridade de Atos e  Pagamentos  de   Pessoal  e de Benefícios Sociais (Sefip).

Versam os presentes autos acerca do ato de Aposentadoria de Homero de Souza Cruz Neto, emitido pela Superintendência de Administração do Ministério do Planejamento, Orçamento e Gestão em Roraima.            
A Sefip, com amparo na justificativa apresentada pelo Controle Interno para emissão de parecer pela ilegalidade da concessão, considerando o disposto no art. 94, § 1º, da Lei 8.112/1990 e considerando que não consta do processo prova do recolhimento da contribuição previdenciária alusiva ao período em que o servidor esteve afastado do cargo para o desempenho do mandato de Deputado Estadual, conclui que não há como prosperar o ato de concessão aqui examinado, haja vista que, excluído o tempo de exercício de mandato eletivo, o servidor não atende ao requisito de 35 anos de contribuição para se aposentar na forma deferida pela unidade jurisdicionada.
Diante disso, com a concordância do Ministério Público, a unidade técnica propõe considerar ilegal, para fim de registro, o ato de aposentadoria examinado.
Efetivamente caberia considerar referida concessão ilegal, com a consequente negativa de registro, como sugerido.
No entanto, tendo em vista que o ato ora em exame ingressou neste Tribunal em 12/01/2016, aplica-se o novo entendimento adotado por este Tribunal, mediante Acórdão 122/2021-TCU-Plenário (Relator Ministro Walton Alencar Rodrigues) , em decorrência da decisão do STF no âmbito do RE 636.553, em que restou fixado o prazo de cinco anos para uma resolução de mérito de processos de concessão, após o qual esses atos serão considerados definitivamente registrados.
Assim, por esses fundamentos, entendo que o ato de aposentadoria de Homero de Souza Cruz Neto (peça 3) deve ser considerado tacitamente registrado desde 12/01/2021, considerando os cinco anos transcorridos. 
Ainda no lastro do que vem decidindo esta Corte de Contas, os autos devem ser encaminhados à Sefip para adoção das medidas com vistas à revisão de ofício, nos termos preconizados na decisão dos embargos de declaração opostos ao mencionado RE 636.553. 
            	Dessa forma, divergindo da proposta alvitrada pela unidade técnica e do Parecer do representante do Ministério Público, manifesto-me por que o Tribunal aprove o acórdão que ora submeto à deliberação deste Colegiado. 
TCU, Sala das Sessões Ministro Luciano Brandão Alves de Souza, em 30 de março de 2021.
AUGUSTO SHERMAN CAVALCANTI 
Relator